【裁判字號】    97,家訴,170
【裁判日期】    980206
【裁判案由】    宣告夫妻分別財產制
【裁判全文】
臺灣板橋地方法院民事判決            97年度家訴字第170 號
原      告  甲○○
訴訟代理人  李學權  律師
被      告  乙○○
上列當事人間請求宣告夫妻分別財產制事件，經本院於民國98年
1 月19日言詞辯論終結，判決如下：
    主    文
原告與被告間之夫妻財產改用分別財產制。
訴訟費用由被告負擔。
    事實及理由
一、原告主張：
（一）原告係小兒科醫生，其先父及生母先後於民國73年及76年
      獲頒模範父親及母親榮銜，是原告之家教甚嚴，兄友弟恭
      ，全家未聞有重大爭執或不睦。原告於87年退休，其前妻
      張陳美慧於89年間去世，雙方並育有長男張世坤、長女張
      乃文、次女張乃玉及三女張乃月，原告即與其生母、胞兄
      張政堂、胞妹張麗卿等共同居住在台北縣板橋市○○路74
      號1 至4 樓（以下簡稱府中宅），另聘請菲傭尤莉照顧原
      告99歲之生母。
（二）於90年初，原告在高雄市友人之子婚禮中認識相差18歲之
      被告，惟該時被告隱瞞其已離婚並育有一女之事實，而與
      原告交往，事後雖為原告所知悉，惟鑑於被告表示願真誠
      融入張家，與家人及家族共同生活，遂不再追究，當時亦
      未告知子女。
（三）於90年7 、8 月間，兩造先在土城同居，然於90年12月聖
      誕節前幾天，原告之三女張乃月因不知原告每月予被告新
      台幣（以下同）18萬元作為生活費乙事，乃問及被告辭去
      工作後因喜歡名牌仍花費甚大，則錢從哪裡來？被告為此
      心生不快，當天即向原告哭鬧至凌晨，原告無法安慰，遂
      召回張乃月告誡，要求張乃月不得再提及此事，始告平息
      ；嗣於91年年底，兩造試著回板橋府中宅與家人共同生活
      ，惟被告仍設籍於高雄市，並未在府中宅登記入戶；於93
      年8 至9 月間，原告則借用被告名義，以兩千萬元購得「
      瑞林珍寶」，即被告現住所地（以下簡稱文聖居）。
（四）自90年12月上述聖誕節事件後，迄至96年12月間，被告因
      與原告家人及家族相處並非融洽，且有不告而離家情事，
      致原告夾在其中，常委屈求全而事與願違，然原告仍以家
      和萬事興為念，對被告予以寬待，故計婚前婚後，以被告
      名義存錢、還債、買保險、清卡債、高額生活費之金額，
      已高達三千餘萬元。兩造於95年5 月8 日結婚時，被告仍
      設籍於高雄市，直至95年7 月20日始將戶籍遷入文聖居。
（五）詎：
      1.於97年1 月26日上午10時許，被告假藉家族中有涉及不
        法使用財產、原告立遺囑要知會被告、凡事不站在被告
        一邊保護被告等情為由，在府中宅之三樓臥室，數落原
        告至下午3 時，前後長達5 小時，被告更於該日下午3
        時許，因情緒激動而扯壞床頭燈，並作勢跳樓，原告顧
        及被告安危，不得已始叫119 強制被告就醫。
      2.被告於翌日即97年1 月27日上午9 時許，再度不告而離
        家，回家後又開始哭鬧，至該日晚間8 時許，被告復因
        情緒激動而開始踢人，原告在無法安撫之情況下再叫11
        9 ，致原告家人均為此疲憊不堪。
      3.被告於97年1 月28日凌晨再度哭鬧，並於臥室要求原告
        發毒誓，在臥室連通廚房及客廳處，家人及菲傭面前，
        尚以粗魯口語，辱罵原告「你不是男人」、「你是啥洨
        」（台語意指男性生殖器），涉嫌侮辱原告及毀壞家聲
        。另又拳打腳踢原告，復擰住原告毛衣及內衣衣領，致
        原告幾乎無法呼吸近20餘分鐘，原告雖要求被告自制，
        惟被告仍我行我素，已涉嫌妨害原告自由，其後幸得家
        人來解圍。詎被告仍不甘休，揚言稱要原告別走，把話
        說清楚云云。兄嫂要求被告冷靜，待明日再講，惟力勸
        無效，被告隨後尚詛咒全家，稱：「原告長子張世坤出
        門會被車撞」等語；被告去廚房，還咬原告手；另外威
        脅要拿刀子或瓶子把全家殺死…要從生母先下手…，並
        連續不斷揚言稱：「你們只顧爸爸，不顧我，我要你們
        全家死，死光光。」，家人見此狀趕緊將刀子收藏，惟
        被告復不斷上下樓狂哭，在一樓伏地磕頭自傷，干擾家
        人及家族安寧，又欲向原告之生母理論哭訴，原告之胞
        兄為保護老母安危，前來二樓擋著。為兩造及家人安危
        ，原告不得已於同日凌晨3 時許再叫119 ；被告與消警
        鬥嘴多時，僵持不下，直至4 時許始同意送醫，並於8
        時30分，在板橋派出所指控原告傷害，製作筆錄後，由
        原告之兄嫂、兄嫂之母三人陪同被告南下，惟被告卻在
        左營高鐵廂型電梯間，將二嫂推開，自行離去，嗣後亦
        未回府中宅同居。
（六）於97年2 月4 日，被告與原告之三女張乃月在高雄對談時
      ，曾說房子日後是要過戶給原告長子張世坤，亦曾於97年
      2 月8 日與在府中宅之三女張乃月之通話過程中表示「文
      聖居是公家的，只是用她的名義而已…」等語。2 月24日
      由於連續三日不幸，原告家人與家族對被告無法諒解，而
      原告南下協離未果，被告欲回府中宅取物，因被告曾恐嚇
      全家，原告胞兄基於全家族安危，乃拒絕被告進入。原告
      不忍心，始將汽車及文聖居鑰匙交予被告，由被告暫居文
      聖居。於97年3 月24日上午，被告及其姊夫一行三人，在
      板橋分局員警陪同下，前來府中路取物，戶長張政堂基於
      前鑑及兩造、家人家族安危，拒絕被告進入，並向派出所
      備案。
（七）於97年3 月26日及27日，被告兩次律函，歪曲事實，指摘
      原告不是，並禁止原告處分其名下財產。原告家人綜觀上
      揭兩造認識情形、婚前婚後原告以被告之名義存錢、還債
      、買保險、清卡債、高額生活費，被告猶不肯融入家人及
      家族生活，更數次離家出走，猶以存證信函自詡聲明聲證
      二財產為其所有人等行徑，並參酌97年2 月8 日等對話經
      過，被告自認「文聖居是公家的，只用是她的名義」等佐
      證，認被告實以爭產、奪產為最終目的，先前簡訊紀錄中
      所稱「相守到老，用愛體諒」等語並非真心。原告不得已
      委託律師復函，以表明立場。
（八）因上述兩造糾葛：
      1.兩造對彼此提起刑事訴訟部分，其中以被告為告訴人，
        原告為被告之台灣板橋地方法院地檢署97年度偵字第20
        052 號刑事妨害自由、傷害案件，業經台灣高等法院檢
        察署處分，而駁回再議在案；而以原告為告訴人，以被
        告為被告之刑事毀損、恐嚇、傷害、妨害自由及公然侮
        辱五罪案件，現則由台灣板橋地方法院檢察署以97年度
        他字第2618號及97年度交查字第1876號偵訊中。
      2.兩造亦均相互聲請保護令，其中以原告為聲請人，被告
        為相對人之保護令事件，經法院傳喚證人即菲傭尤莉（
        ARAGOM TOLANDA）、張乃月、張乃玉、陳怡美、警消程
        建元、吳柏青作證後，准予對被告核發97年度暫家護字
        第284 號暫時保護令、97年度家護字第518 號通常保護
        令在案，其中通常保護令命被告9 個月內不得對原告不
        法侵害及騷擾，而此雖經被告提起抗告，然此已經鈞院
        以97年度家護抗字第67號民事裁定予以駁回；又以被告
        為聲請人，原告為相對人之97年度家護字第452 號通常
        保護令事件，則經鈞院裁定駁回，而失其97年度暫家護
        字第284 號暫時保護令之效力；至以被告為聲請人，原
        告之兄張政堂為被告之97年度家護字第424 號通常保護
        令事件，則經鈞院裁定駁回被告之抗告並確定在案。
      3.綜上，足證原告係家暴之受害人而非加害人。事發後，
        原告本想協離即可息事寧人，奈何被告拒絕協離，不僅
        不撤回刑事告訴，猶要求原告補償其損失及還其公道，
        原告不得已仍就被告所涉及之毀損財物、妨害自由、傷
        害、恐嚇及侮辱、誣告傷害等案件分別追加告訴。
（九）按夫妻未以契約訂定夫妻財產制者，除另有規定外，以法
      定財產制為其夫妻財產制；又夫妻難以維持共同生活，不
      同居已達六個月以上時，法院因一方之請求，得宣告改用
      分別財產制；為民法1005條及1010條第2 項所明定。本件
      兩造係夫妻，現均設籍於台北縣板橋市，為鈞院管轄，又
      基上家事始末所述，被告與原告及家人，自97年1 月28日
      起，已有難以維持共同生活之事實，又兩造復因家事案件
      ，自97年1 月28日起不同居迄今已達六個月以上，爰姑不
      論何方可受歸責，是否訴訟中，茲彼此既已不能相互信賴
      ，原告為使夫妻各得保有其財產所有權、管理權及使用收
      益權，減少財產上不必要之困擾，以應事實上之需要，原
      告爰依民法第1010條第2 項規定請求改用分別財產制等語
      。並聲明：如主文所示。
二、被告方面：被告並未搬離，兩造原住在台北縣板橋市○○路
    74號，惟因兩造前於97年1 月28日發生家暴事件，被告於報
    案後即前往高雄，嗣原告於97年2 月3 日至高雄，復於97年
    2 月24日帶其二嫂至高雄任保證人，要求被告不追究家暴之
    事，並在被告家人面前保證，稱過去就算了，且表示允許原
    告返家拿取衣物，被告始於97年2 月24日隨原告及二嫂返回
    台北住處，然因被告之二伯不讓被告進門，僅讓原告進門，
    原告遂要求被告先至文聖街房子居住，並稱其隔天就會取被
    告衣物前來，惟至今仍無下文。又因原告於97年2 月27日曾
    致電被告稱伊不能出來，因此被告於97年3 月24日始返回住
    處取物。並聲明：請求駁回原告之訴。
三、原告主張兩造係屬夫妻關係，現婚姻關係存續中之事實，有
    原告提出之兩造戶籍謄本、戶口名簿影本等件附卷可證。原
    告又主張兩造夫妻並未以契約訂立夫妻財產制，然因被告與
    原告家人相處自始即非融洽，更於97年1 月26日至28日發生
    家暴事件後，兩造已生有難以維持共同生活之事實，為此兩
    造尚相互寄發存證信函，並提起多項刑事訴訟及聲請保護令
    事件，且被告自97年1 月28日遷離兩造位於台北縣板橋市○
    ○路74號之共同住所後，兩造不同居迄今已逾6 個月以上等
    情，業據原告提出毀損照片影本、台北縣政府消防局執行救
    護服務證明影本、錄音譯文影本、存證信函影本、本院97年
    度家護字第518 號民事保護令影本、本院97年度暫家護字第
    284 號暫時保護令影本、本院97年度家護字第452 號民事裁
    定影本、本院97年度家護字第424 號民事裁定暨確定證明書
    影本、本院97年度家護抗字第67號民事裁定影本、本院97年
    度家護抗字第68號民事裁定影本、台灣高等法院檢察署97年
    度上聲議字第6182號處分書影本、台灣板橋地方法院檢察署
    通知影本、台灣板橋地方法院檢察署刑事傳票影本、照片等
    件為證，復經本院依職權本院97年度家護抗字第68號通常保
    護令事件卷宗查明無訛，而被告對於其自97年1 月28日起遷
    離上開住所後，兩造即未再共同生活之情亦不為爭執。足見
    被告與原告家人相處確非融洽，兩造更因前開家庭暴力事件
    之發生，互控刑事案件及聲請通常保護令事件而時常對簿公
    堂，而被告自97年1 月28日遷離兩造共同住所後，兩造亦處
    於分居狀態迄今，雙方未同居至少6 個月以上，此復為兩造
    所不爭執，是以堪認兩造感情破裂，已難於維持共同生活。
四、被告雖另辯稱：「因為1 月28日發生家暴事情，我報了案之
    後就回高雄，後來原告2 月3 日來高雄一趟，2 月24日原告
    又帶二嫂來高雄作保證人，要我不要追究家暴的事情，說過
    去就算了，在我家人面前保證，我也跟著原告及二嫂回來台
    北，結果二伯擋在門外不准我進去…」云云。惟按，民法第
    1010條第2 項後段規定，係於91年6 月26日修正，修正前本
    項原列於同條第1 項第5 款，而觀舊法第1010條第1 項第5
    款之規定，是在74年6 月3 日修正時所增列。當時修正增列
    之立法理由為「如夫妻感情破裂，不能繼續維持家庭共同生
    活，且事實上不同居已達6 個月以上時，如原採法定財產制
    或分別財產制以外之約定財產制者，茲彼此既不能相互信賴
    ，自應准其改用分別財產制，俾夫妻各得保有其財產所有權
    、管理權及使用收益權，減少不必要之困擾，爰增列第5 款
    規定，以應事實上之需要。」，再就民法第1010條第2 項文
    義觀之，其所指夫妻難於維持共同生活，不同居已達6 個月
    以上為由，聲請法院宣告改用分別財產制之當事人，並不以
    其就分居逾6 個月之事實無可歸責原因為限，故兩造分居究
    可歸責於誰，亦非本件須審酌之構成要件。
五、按夫妻得於結婚前或結婚後，以契約就本法所訂之約定財產
    制中，選擇其一，為其夫妻財產制；夫妻未以契約訂立夫妻
    財產制者，除本法另有規定外，以法定財產制，為其夫妻財
    產制；又夫妻難於維持共同生活，不同居已達6 個月以上時
    ，法院因夫妻一方之請求，得宣告改用分別財產制，民法第
    1004條、第1005條、第1010條第2 項分別定有明文。本件兩
    造感情破裂，難於維持共同生活且不同居已達6 個月以上，
    已如前述。從而，原告訴請將其夫妻財產制宣告改用分別財
    產制，依法並無不合，應予准許。
六、訴訟費用負擔之依據：民事訴訟法第78條。
中    華    民    國    98    年    2     月     6    日
                    家事庭  法  官  劉大衛
以上正本係照原本作成。
如對本判決不服須於判決送達後20日內向本院提出上訴狀。
中    華    民    國    98    年    2     月     6    日
                            書記官  高玉彬


司法院資訊處製作；財團法人民間司法改革基金會備份。
